【裁判字號】    93,重訴,541
【裁判日期】    950322
【裁判案由】    損害賠償
【裁判全文】
臺灣高雄地方法院民事判決             93年度重訴字第541號
原      告  甲○○
                      （於台南監獄執行，現暫押於高雄監獄
被      告  丙○○
上列當事人間請求損害賠償事件，原告提起附帶民事訴訟（92年
度附民字第379 號），經刑事庭移送前來，本院於民國95年3 月
8日言詞辯論終結，判決如下：
    主  文
被告應給付原告新臺幣壹佰零肆萬參仟參佰貳拾陸元，及自民國
93 年2月4 日起至清償日止，按年息百分之五計算之利息。
原告其餘之訴駁回。
訴訟費用由被告負擔五分之一，餘由原告負擔。
本判決於原告以新臺幣參拾貳萬元為被告供擔保後，得假執行。
原告其餘假執行之聲請駁回。
    事實及理由
一、按公務員因故意違背對於第三人應執行之職務，致第三人受
    損害者，負賠償責任。其因過失者，以被害人不能依他項方
    法受賠償時為限，負其責任，民法第186 條前段定有明文，
    本件原告起訴時即陳稱係被告出於殺人之故意，開槍傷害原
    告，故以被告為公務員故意違背職務侵害原告的權利，向本
    院起訴，參照前揭規定，原告既以被告之「故意」事實為起
    訴請求損害賠償之原因，自不待以其他方法先受賠償為限，
    即得適用前揭之規定請求本院判決，是其起訴尚與該規定無
    違，本院自得依法審理本件事實。次按「警察人員執行職務
    違反本條例使用警械規定，因而致人受傷、死亡或財產損失
    者，由各該級政府支付醫療費、慰撫金、補償金或喪葬費；
    其出於故意之行為，各該級政府得向其求償」，為警械使用
    條例第11條第2 項所明定，該條僅是警械使用造成他人受傷
    害後所生國家公法上的給付義務，尚與被害人的損害賠償請
    求不同，是原告依民法之規定向被告請求損害賠償，並不生
    審判權衝突的問題，本院仍具審判權，爰均先併予敘明。
二、本件被告未於最後言詞辯論期日到場，核無民事訴訟法第38
    6 條各款所列情形，爰依原告之聲請，由其一造辯論而為判
    決。
三、原告起訴主張：被告丙○○係內政部警政署刑事警察局（以
    下簡稱刑事警察局）偵8 隊第2 組偵查員，為依法令從事偵
    查犯罪、逮捕犯人之公務員。於民國90年11月28日由電話監
    聽中得知涉嫌立法委員許舒博槍擊案之被告將於當日晚間與
    友人前往高雄市○○路與自強路交岔路口處之「來來碳烤店
    」共進宵夜，故於同年月日晚間11時40分許在警政署刑事警
    察局偵八隊第二組組長丁○○帶隊下，並由內政部警政署刑
    事警察局保安警察第3 總隊第3 大隊派請該隊小隊長侯佳宏
    等4 名員警支援，共聚集20多名警員聽候現場指揮官丁○○
    組長命令行事，前往上述「來來碳烤店」查緝原告。於抵達
    現場時，被告正與女友蔡淑娟及其友人林大森、林俊境、甘
    美紅一同在「來來碳烤店」騎樓吃宵夜，訴外人丁○○指示
    所有員警均需穿著防彈背心、佩帶手槍（其中丙○○佩帶之
    手槍另裝有紅外線瞄準器），並將員警分為3 組，分別在青
    年路、自強路埋伏待命。當日晚間11時40分許，被告開車搭
    載訴外人丁○○抵達「來來碳烤店」後，見其他單位尚未到
    場支援，即決定不待人員到齊而出奇不意圍捕被告，2 人隨
    即下車前後步行進入該店朝被告及其友人方向走去，當訴外
    人丁○○慢慢走向原告後側時，即當眾喊「我們是警察，大
    家不要動」，並站在原告的前面，原告因當場即知已有優勢
    警力佈署，故無反抗之意，且當場舉起雙手作投降狀，並未
    逃離。詎被告明知無使用槍枝之必要，竟掏出手槍，假借其
    執行逮捕職務之機會，未對空鳴槍示警，即故意自距離原告
    約2 、3 公尺處朝原告連續射擊4 槍，致原告受有左肩背子
    彈穿透傷致血腫、肋骨骨折、橫膈膜穿孔、腹腔內出血、子
    彈卡在左側腹壁及左大腿子彈貫穿傷兩處致左股骨骨折與左
    手第3 指貫穿傷致指骨開放性骨折等傷害。原告因受此傷害
    送醫治療，支出醫藥費共計新台幣（下同）1,000,000 元，
    且原告受傷後明顯受有傷害之痛楚，且癒後雙腿長短不一、
    其後必須跛腳行走，行動不便，受有精神上之損害。為此，
    基於被告係公務員因故意違背對原告應執行之職務，致原告
    受損害之侵權行為法律關係，聲明請求：(一)被告應給付原告
    上開醫療費用及3,000,000 元之慰撫金合計4,000,000 元，
    及自起訴狀繕本送達被告之翌日起至清償日止按年息5%計算
    之利息；(二)請准供擔保宣告假執行。
二、被告前曾於審理中以：被告所為係依法令之行為，並未違反
    公法上職務，故應無民法第186 條規定之適用；且被告為逮
    捕原告事先已表明身分並示警，原告猶因身犯重罪為求脫逃
    不聽制止往被告所站方向衝撞，當時僅剩2 、3 公尺的距離
    ，因情況緊急、時間急迫無法對空鳴槍示警，被告被迫立即
    使用警械連續射擊原告非致命部位3 槍，以解除對自身之危
    害，原告倒地後被告乃立即停止開槍，並將原告送醫急救，
    是被告當時係因生命、身體遭受重大強暴脅迫而急迫情形下
    才直接使用槍械射擊原告，故槍械的使用完全符合警械使用
    條例之規定，並無侵權行為可言；縱被告應負民法侵權行為
    損害賠償責任，原告請求賠償的金額甚高，亦不合理；另邱
    綜合醫院的醫療費用，刑事警察局業已匯給訴外人尤宏恭後
    再用郵政劃撥方式匯予邱綜合醫院以代為墊付醫療費用63,
    900 元，原告對該部分的金額不得再向被告請求，再本件因
    原告拒捕，也應有過失相抵規定之適用等語置辯，爰聲明：
    駁回原告之訴。
三、不爭執事項：(一)被告於90年11月28日晚間11時40分許，在高
    雄市○○路與自強路交岔處之「來來碳烤店」，為逮捕原告
    ，以手槍先後自距離約2 、3 公尺處朝原告連續射擊4 槍，
    致原告受有左肩背子彈穿透傷致血腫、肋骨骨折、橫膈膜穿
    孔、腹腔內出血、子彈卡在左側腹壁及左大腿子彈貫穿傷兩
    處致左股骨骨折與左手第3 指貫穿傷致指骨開放性骨折等傷
    害。被告並為本院92年度易字第775 號判處有期徒刑6 月，
    且經臺灣高等法院高雄分院刑事判決93年度上易字第598 號
    判處有期徒刑8 月，緩刑2 年。(二)原告於90年11月28日至邱
    綜合醫院診療自費33,025元。
四、原告主張被告藉職務之行使故意傷害原告的事實，此有卷附
    邱綜合醫院之甲種診斷證明書1 紙及該院檢送之病歷1 份在
    卷可參，事發當時被告為刑事警察局偵查員，並係會同保三
    總隊第三大隊員警執行圍捕原告之公務員執行職務之行為，
    此有臺灣高雄地方法院檢察署91年度他字第2147號卷內所附
    被告所親書報告1 件可參，是本件之爭點厥在於：被告是否
    因原告當時不聽制止，朝被告衝撞致被告為解除危害的狀態
    ，而開槍射擊原告？茲敘述如下：
    被告射擊原告時已有優勢警力安排於附近的3 個路口，此據
    證人丁○○於審理中證稱：「我們與霹靂小組部署好後，分
    三個路口」等語明確，因證人丁○○為當場逮捕原告的指揮
    官，對於警力之佈署自屬清楚，故此部分證詞堪足為憑，是
    依當時警力之安排，原無立即開槍讓原告完全失去逃脫能力
    之必要。又參以原告所受傷勢，係左肩背子彈穿透傷致血腫
    、肋骨骨折、橫膈膜穿孔、腹腔內出血、子彈卡在左側腹壁
    及左大腿子彈貫穿傷兩處致左股骨骨折與左手第3 指貫穿傷
    致指骨開放性骨折等傷害，此有臺灣高雄地方法院檢察署91
    年度偵字第12141 號偵查卷宗所附（甲種）診斷證明書在卷
    可參。且被告射擊原告身體的受傷部位順序，業據被告自承
    ：「原告肩上的那一槍，那是因為原告在跑時因為腿傷，頭
    部朝下跳動前行才造成」，核與原告於刑事偵查中陳稱：「
    他們一過來便朝我開槍，並沒有抓我的手，也沒有表明身份
    ，也沒有對空鳴槍，第一槍打中我的左大腿、第二槍打中左
    大腿上側，第三槍打中我左肩」等情相符（臺灣高雄地方法
    院檢察署91年度偵字第12141 號偵查卷第9 頁），參酌上開
    偵查卷的調查事實，當時被告應係先行射擊原告的腳部再射
    擊肩部，而衡情一般人腳部受槍傷原即足以阻止繼續脫逃，
    再行射擊肩部顯然並無必要。再本件審理中曾傳喚當時為原
    告急診處置之醫師乙○○，該證人固未到庭陳述，惟據其於
    刑事審理中的證述：「可以確定胸部那一槍是從背部打進去
    」等語，此與前述診斷證明書所載：「左肩背子彈穿透傷致
    血腫、肋骨骨折、橫膈膜穿孔、腹腔內出血、子彈卡在左側
    腹壁」等語，有關子彈射入後於原告身體的走向一致，被告
    對於該傷勢亦不爭執，足認醫師乙○○於刑事審理中的證述
    內容較符事實，是被告所辯為阻止原告逃離而正面射擊云云
    ，顯不合實情，依原告上述傷勢足以推斷原告係受有大腿的
    傷勢後，被告又從其背後射擊，該肩部槍傷與阻止原告逃離
    應為無關。是從上述客觀事實以觀，被告的射擊原無必要，
    即使讓原告喪失逃離的能力，所為射擊的次數及身體部位亦
    業已超逾必要的程度，且於原告因大腿受傷業已喪失逃離的
    能力後，又從背後射擊，其係故意違背職務致原告受有上述
    的傷害等情亦甚明，是原告之主張堪屬有據，被告之損害賠
    償責任應得認定。
五、被告之損害賠償責任既經認定，其請求是否合理，茲分述如
    下：
（一）醫療費用：原告主張因受有前開之傷害，共支出醫療費用
      1,000,000 元，惟原告自90年11月28日凌晨零時52分起至
      邱綜合醫院就診，其住院期間原告自費的金額為33,025元
      ，此有該醫院93年11月29日邱醫字第930136號函在卷足稽
      ；又原告於90年12月13日入台南監獄執行刑罰，戒護外醫
      至台南市立醫院診治2 次（含車資）支出3,400 元，由該
      監獄延請邱綜合醫院至監內看診約12次（業已由邱綜合醫
      院計算如上述），此有臺灣臺南監獄94年8 月11日南監德
      為字第0940005474號函附卷可參，又原告自92年2 月25日
      移監至高雄監獄後為醫療所支出費用，除中醫及牙醫的醫
      療無法判定確為治療此次所受傷害所支出的醫療費用，應
      予扣除外，其餘為醫療所支出金額，共計6,901 元，亦有
      臺灣高雄監獄94年8 月15日高監澄衛字第0941100481號函
      所附扣款明細1 紙及病歷表1 份附卷足察。總計原告為醫
      療所自費支出的金額為43,326元，經核上開費用之支出均
      屬原告治療傷勢所必要，應予准許。被告雖辯稱原告於邱
      綜合醫院的醫療費用支出部分，業據刑事警察局匯給訴外
      人尤宏恭後再用郵政劃撥方式匯予邱綜合醫院以代為墊付
      醫療費用63,900元云云，並提出刑事警察局會計室受款人
      清單1 紙及訴外人尤宏恭存褶影本1 紙為證。惟上開文書
      之真正為原告所否認，且其所提上開文書證據內容所載僅
      說明刑事警察局有匯款予訴外人尤宏恭之事實，是否確有
      墊付醫療費用等情，實不足為證，是被告此部分所辯，當
      不足採。至上開所認定之醫療費用外，原告其餘醫療費用
      請求，查無實據，應不足採。
（二）精神慰撫金：承前所述，原告受有左肩背子彈穿透傷致血
      腫、肋骨骨折、橫膈膜穿孔、腹腔內出血、子彈卡在左側
      腹壁及左大腿子彈貫穿傷兩處致左股骨骨折與左手第3 指
      貫穿傷致指骨開放性骨折等致為嚴重之傷害，衡其身體、
      精神確受有痛苦應屬自明，本院審酌原告於傷害事故發生
      時年約30歲，沒有固定職業，收入並不固定，且名下並無
      財產；而被告事發時年約26歲，具大學畢業學歷，從事警
      員工作，月收入約50,000元，並有房屋、土地所有權及投
      資所得，此經兩造各陳稱在卷，復有稅務電子閘門財產所
      得調件明細表2 份附卷足按；本院衡酌以兩造之身份、地
      位、學識經歷、財產狀況，及原告傷勢所受之身體與精神
      上痛苦，及被告當時確屬執行具危險勤務等一切情狀，認
      原告請求3,000,000 元尚嫌過高，應以1,000,000 元為適
      當，逾此部分之請求，則屬無據，應予駁回。
    綜前析論，原告因被告傷害行為所致之損害共計1,043,326
    元（計算式為0000000 ＋43326=0000000） 。
六、另按損害之發生或擴大，被害人與有過失者，法院得減輕賠
    償金額，或免除之，民法第217 條第1 項定有明文。被告雖
    以原告當場拒捕才傷害原告，原告亦應負過失相抵之責云云
    。惟查，被告所稱原告當場曾衝向被告等情，業為原告所否
    認，雖證人丁○○亦於審理中證稱：原告朝伊身後自強與中
    華路口衝出去，且當時被告在伊與原告之間，被告僅離伊5
    、6 公尺，原告距離被告相當近，被告朝天開了1 槍，再朝
    原告的腳開了3 槍等語。然證人與被告為同事，其證詞已不
    無附和被告之可能，此參以證人於偵查（臺灣高雄地方法院
    檢察署91年度偵字第12141 號）中之供詞：「我用我之左手
    捉住甲○○之左手，並喊不要動，甲○○立即跳離他之坐位
    ，跑向丙○○之方向，隨即我聽到從丙○○方向傳來之一聲
    槍聲，我嚇了一跳，隨後又聽到連續之槍聲」等語（91年7
    月16日訊問筆錄附卷可按），是證人於偵查中原本對於被告
    是否對空鳴槍及射擊槍數均不明瞭，於本案審理卻陳稱僅對
    被告有利之證詞，是證人丁○○於審理中關於原告衝向被告
    乙節，自尚難為據。且衡酌依前述原告當場並未搜得槍枝，
    顯無任何武力與警方抗衡，而被告當天卻已有優勢之警力為
    後盾等情，是原告的抵抗行為依當時情形顯屬無益，且其抵
    抗行為係甘冒當場為警所傷之危險，亦為一般常人所能預料
    ，且據前述，事發時被告受傷的經過為時甚短，事後原告卻
    身中4 槍，並有背部等身體上半部之足以危及生命的槍擊傷
    ，即原告是否抵抗的情節尚屬不明，卻已身受重傷，原告陳
    稱並無抵抗等語，自較符合當場的情形，被告過失相抵之抗
    辯，尚查無據，應不足採。
七、綜上所述，原告依據侵權行為之法律關係，請求被告給付
    1,043,326 元，及自起訴狀繕本送達翌日之93年2 月4 日（
    被告固無收受起訴狀繕本之紀錄，惟於93年9 月8 日曾於本
    院92年度附民字第379 號案出庭陳稱收狀日為93年2 月3 日
    等語明確，有該卷宗附卷足參）起至清償日止，按年息5%計
    算之利息，洵屬正當，應予准許；逾此金額之請求，即非有
    據，應予駁回。
八、本件原告陳明願供擔保聲請假執行之宣告，經核並無不合，
    爰酌定相當之擔保金額准許之。另原告敗訴部分既經駁回，
    其假執行之聲請即失所依據，應併與駁回。
九、本件原告之訴為一部有理由，一部無理由，依民事訴訟法第
    第385條第1項前段、79條、第390 條第2 項，判決如主文。
中    華    民    國    95    年    3     月    22    日
                  民事第五庭法  官  古振暉
正本係照原本作成。
如不服本判決，應於送達後20日內，向本院提出上訴狀並表明上
訴理由，如於本判決宣示後送達前提起上訴者，應於判決送達後
10日內補提上訴理由書（須附繕本）。
中    華    民    國    95    年    3     月    22    日
                            書記官  陳展榮


司法院資訊處製作；財團法人民間司法改革基金會備份。
